【裁判字號】    97,醫上易,4
【裁判日期】    980224
【裁判案由】    損害賠償
【裁判全文】
臺灣高等法院民事判決                 97年度醫上易字第4號
    上  訴  人  甲○○
    被上訴人    台北市立聯合醫院
    法定代理人  乙○○
    訴訟代理人  丙○○
上列當事人間請求損害賠償事件，上訴人對於中華民國97年7月
14日臺灣臺北地方法院97年度醫字第6號第一審判決提起上訴，
本院於98年2月17日言詞辯論終結，判決如下：
    主      文
上訴駁回。
第二審訴訟費用由上訴人負擔。
    事實及理由
一、程序方面：
    經查被上訴人之法定代理人原為彭瑞鵬，嗣變更為乙○○，
    有委任狀可證（見本院卷第22頁），其聲明承受訴訟，核無
    不合，應予准許。
二、本件上訴人主張：
  (一)伊於民國92年10月底在家心情不佳，其丈夫即訴外人吳元成
    誤以為伊精神有異，故撥打119，將伊送至被上訴人松德院
    區治療，並住院兩個月。惟伊從無精神病之醫療紀錄，卻無
    故住院兩個月，並開始每天服藥，伊雖想停藥，但是被上訴
    人處之醫師只是改變處方藥物，仍令伊每天服藥，伊每次回
    診只有拿藥，沒有訴說病情，伊認自己並沒有精神病。且伊
    自92年10月底服藥到95年12月才自行停藥，這3年期間，伊
    一邊回診吃藥，一邊期待醫師停藥，伊於96年間只是回診拿
    藥，但都沒有服用。
  (二)96年11月、12月間，有兩次伊的小兒子餵伊吃藥水「亞典內
    用液」、「理思必妥內服液劑」，伊服用後腦部感覺疲倦，
    快要窒息、心悸，走路時差點撞到地3、4次，感覺要脫糞，
    差點致命，兩次都到台北醫學大學附設醫院掛急診，並曾到
    派出所報警。嗣伊至被上訴人處門診，告訴醫師上述情形，
    醫師要求伊停掉藥水、只吃藥丸。97年開始，伊又繼續服藥
    ，從92年10月底到現在伊總共服藥4年，故被上訴人有醫療
    疏失，使無精神病之上訴人服藥4年，並於93年至95年3年期
    間造成伊記憶力退化、腦力呆鈍、思考能力極差，且被上訴
    人所開之藥讓伊焦慮。伊年所得新台幣（下同）70萬元，可
    證實伊並無精神疾病，且無幻聽、妄想症，被上訴人卻因過
    失而誤診，並令上訴人服藥，致上訴人受有傷害，爰依不完
    全給付規定，請求被上訴人給付100萬元慰撫金等語。惟原
    審為上訴人全部敗訴之判決，就其中50萬元部分顯有未合，
    為此提起上訴（上訴人對其餘50萬元敗訴部分未上訴，業經
    確定）。並上訴聲明：(一)原判決除確定部分外廢棄。(二)被上
    訴人應給付上訴人50萬元。
三、被上訴人則以：
  (一)上訴人自84年起即陸續開始出現聽幻覺（同事不斷傳訊息給
    自己）、關係妄想、被害妄想（表示同事要打人、殺人）、
    誇大妄想（覺得自己有超能力，同事跌倒車禍都和自己有關
    ）、身體妄想（感覺身體可以感知世界傳來的訊息），並有
    因症狀引起之怪異行為，包含情緒不穩、易怒，與家人、同
    事爭吵。上訴人於92年10月28日由家屬和警察送至被上訴人
    松德院區之前身台北市立療養院就醫，經被上訴人診斷為精
    神分裂症，於92年10月28日至93年1月2日間於被上訴人松德
    院區住院治療，期間上訴人情緒較穩定，怪異行為減少，惟
    仍有持續被害妄想、被控制妄想與被害妄想，故被上訴人建
    議上訴人長期追蹤，並使用口服或針劑之抗精神分裂症藥物
    治療。
  (二)嗣上訴人於93年1月至97年3月間陸續於被上訴人松德院區追
    蹤門診，期間仍具有妄想與聽幻覺之精神症狀，被上訴人亦
    持續建議上訴人使用藥物治療，並於門診治療期間合併會談
    治療，協助上訴人建立病識感，惟上訴人欠缺病識感，服藥
    主動性不佳，需由家人勸導上訴人服藥並注意其服藥狀況。
    上訴人於被上訴人松德院區就醫期間，被上訴人除主動向上
    訴人說明藥物使用之必要性外，並主動調整輔助藥物，亦多
    協助上訴人定期預約門診以進行追蹤與治療。被上訴人對上
    訴人之診斷及治療，均符合當今國內外精神科之一般治療水
    準。至於上訴人所述服用「亞典內用液」、「理思必妥內服
    液劑」後產生腦部感覺疲倦，快要窒息、心悸，走路時差點
    撞到地等情形，可能為精神分裂病症或藥物服用之副作用所
    引起。此外上訴人並未舉證證明被上訴人違反契約義務、具
    可歸責性、上訴人所受之損害及二者之因果關係，其請求應
    屬無據等語，資為抗辯。並答辯聲明：上訴駁回。
四、兩造不爭執之事實：上訴人係於92年10月28日首度由家屬、
    警察送至被上訴人松德院區急診，並經被上訴人診斷為精神
    分裂病患者，業經證人即上訴人之夫吳元成到庭證述屬實，
    並有上訴人急診時之病歷附卷可稽（見原審卷第15至51、75
    至77頁）。
五、兩造爭執要點為：被上訴人是否因誤診而有不完全給付情事
    ？上訴人得否請求給付慰撫金？茲就兩造爭點及本院得心證
    理由分述如下：
  (一)按因可歸責於債務人之事由，致為不完全給付者，債權人得
    依關於給付遲延或給付不能之規定行使其權利；又債務人因
    債務不履行，致債權人之人格權受侵害者，準用第192條至
    第195條及第197條之規定，負損害賠償責任，民法第227條
    第1項、第227條之1固有明文。又當事人主張有利於己之事
    實者，就其事實有舉證之責任；但法律別有規定，或依其情
    形顯失公平者，不在此限，民事訴訟法第277條亦有明文。
    因此本件上訴人主張被上訴人不依債之本旨履行契約，而為
    不完全給付時，上訴人必須舉證證明被上訴人不履行契約。
    但因被上訴人具有豐富之醫學專業知識，而上訴人則完全欠
    缺該等知識，故兩造於訴訟上之攻擊防禦地位明顯不平等，
    因此本院認為應適用民事訴訟法第277條但書規定，減輕上
    訴人之舉證責任。惟被上訴人若舉出相反事證以動搖本院之
    心證，而上訴人卻未能另行舉證證明被上訴人為不完全給付
    時，本院無從產生信上訴人主張為真實之蓋然心證，因此該
    等待證事實不明之不利益，即應歸屬於上訴人，本院自不能
    有利於上訴人之認定。
  (二)經查被上訴人辯稱：上訴人於84年起即陸續開始出現聽幻覺
    （同事不斷傳訊息給自己）、關係妄想、被害妄想（同事表
    示要打人、殺人）、誇大妄想（覺得自己有超能力，同事跌
    倒車禍都和自己有關）、身體妄想（感覺身體可以感知世界
    傳來的訊息），並有因症狀引起之怪異行為，包含情緒不穩
    、易怒、與家人、同事爭吵；復於92年10月28日由家屬和警
    察送至被上訴人松德院區之前身台北市立療養院就醫，經被
    上訴人診斷為精神分裂症等語，並提出上訴人之病歷為證，
    復經證人即上訴人之夫吳元成到庭證述屬實，有言詞辯論筆
    錄及病歷在卷可稽（見原審卷第15至51、75至77頁）。是據
    此足證兩造間締結醫療契約，係約定以被上訴人治療上訴人
    精神疾病為目的。上訴人主張其並無精神疾病，不須治療云
    云，即不可採。
  (三)而被上訴人復辯稱：上訴人於92年10月28日至93年1月2日間
    於被上訴人松德院區住院治療，期間上訴人情緒較穩定，怪
    異行為減少，惟仍有持續被害妄想、被控制妄想與被知妄想
    ，故被上訴人松德院區醫師建議長期追蹤，並使用口服或針
    劑抗精神分裂症藥物治療。嗣上訴人於93年1月至97年3月間
    ，陸續於被上訴人松德院區門診追蹤治療，期間仍具有妄想
    與聽幻覺之精神症狀，被上訴人所屬醫師持續向上訴人說明
    藥物使用之必要性，復調整輔助藥物，並持續建議上訴人使
    用藥物治療，並於門診治療期間合併會談治療協助上訴人建
    立病識感，惟上訴人欠缺病識感，服藥主動性不佳，需由家
    人勸導上訴人服藥並注意渠服藥狀況等語，並提出上開病歷
    為證。則綜觀上訴人於被上訴人松德院區之診斷及治療情形
    ，無從認為被上訴人有何不履行契約情事。
  (四)被上訴人又辯稱：精神分裂症於急性發作期常見妄想、幻覺
    、混亂言談與行為等症狀，並易因精神症狀而出現情緒激動
    、緊張、焦慮、躁動，或攻擊、自傷等行為，若未及時使用
    藥物治療，則可能產生自傷、傷人之危險性。另精神分裂症
    為慢性長期疾病，除急性發作期精神症狀之外，尚會隨病程
    發展而漸出現表情平淡、缺乏動機、說話內容貧乏、及對生
    活事務喪失興趣，且易呈現認知功能退化，因此類症狀藥物
    改善效果有限，故需輔助復健訓練治療。此外服用抗精神分
    裂症藥物之副作用包含眩暈、步態不穩、四肢僵硬、嗜睡、
    坐立不安、靜坐不能等，故一般醫師均建議服用抗精神分裂
    症藥物期間宜規則就醫進行藥物調整，增加輔助藥物，緩解
    病患不適感等語，並提出「亞典內用液」及「理思必妥內服
    液劑」藥物使用要點影本為憑（見原審卷第72至73頁）。從
    而上訴人陳稱關於服用上開藥物後，感覺「疲倦、快要窒息
    、心悸、走路時有三、四次差點撞到地」等情，可能為精神
    分裂症病症或藥物服用之副作用所引起。是被上訴人此部分
    所辯，應屬可採。從而被上訴人既已提出反證以證明並無不
    完全給付情事，而上訴人卻未另行舉證證明被上訴人有何不
    履行醫療契約情形，則上訴人主張被上訴人因誤診而為不完
    全給付，並請求被上訴人給付慰撫金云云，即屬無據。
六、綜上所述，上訴人依不完全給付規定請求被上訴人給付慰撫
    金50萬元，並非正當，不應准許。原審為上訴人敗訴之判決
    ，理由雖不盡相同，但結論並無不合。上訴意旨仍執陳詞，
    求予廢棄改判，為無理由，應予駁回上訴。
七、因本件事證已臻明確，兩造其餘主張、陳述及所提之證據，
    經本院審酌後認與判決結果不生影響，爰不逐一論列，附此
    敘明。
八、據上論結，本件上訴為無理由。依民事訴訟法第449條第2項
    、第78條，判決如主文。
中    華    民    國    98    年      2     月   24   日
                  民事第七庭
                        審判長法  官  鄭三源
                              法  官  王聖惠
                              法  官  邱  琦
正本係照原本作成。
不得上訴。
中    華    民    國    98    年    2     月    24    日
                              書記官  廖艷莉


司法院資訊處製作；財團法人民間司法改革基金會備份。
